【裁判字號】    94,簡上,131
【裁判日期】    950227
【裁判案由】    拆屋還地等
【裁判全文】
臺灣彰化地方法院民事判決  94年度簡上字第131號
上  訴  人  乙○○
被 上訴 人  國防部陸軍總司令部
法定代理人  甲○○
訴訟代理人  王敬堯律師
上列當事人間請求拆屋交地等事件，上訴人對於民國94年9月27
日本院北斗簡易庭94年度斗簡字第186號第一審判決提起上訴，
本院於95年2月14日言詞辯論終結，判決如下：
    主      文
上訴駁回。
第二審訴訟費用由上訴人負擔。
    事實及理由
一、上訴人經合法通知，未於言詞辯論期日到場，核無民事訴訟
    法第386條各款情形，爰依被上訴人之聲請，由其一造辯論
    而為判決。
二、被上訴人主張：坐落彰化縣埤頭鄉○○段828地號土地（以
    下簡稱系爭土地）為被上訴人擔任管理機關之國有土地，上
    訴人於民國80年間，未經被上訴人之同意，擅自在系爭土地
    上搭建如附圖所示編號Ａ面積16.55平方公尺之鐵皮建物、
    編號Ｂ面積12.29平方公尺之遮雨棚（以下簡稱系爭建物）
    ，合計占用之面積為28.84平方公尺，爰本於所有權人之物
    上請求權之法律關係，請求上訴人拆除系爭建物，並返還土
    地；又上訴人係無法律上之原因占用系爭土地，受有相當於
    租金之不當得利，並使被上訴人受有損害，並依不當得利之
    法律關係，請求上訴人應給付起訴前5年即自89年7月1日起
    至94年7月1日止，按申報地價年息百分之10計算之不當得利
    ，合計新台幣（下同）7,571元（計算式：28.84×525×0.
    1×5≒7,571，小數點以下四捨五入），及自94年7月1日起
    至返還土地之日止，按年給付1,514元之不當得利，原審因
    而為被上訴人勝訴之判決，並無不當，故聲明求為判決如主
    文所示等語。
二、上訴人則辯稱：系爭建物固為上訴人所建造，惟基地租金之
    數額，除以基地地價為計算基礎外，尚須斟酌基地之位置、
    工商繁榮之程度、承租人利用基地之經濟價值及受利益等情
    形，並與鄰地租金相比較，以為決定，上訴人占用系爭土地
    之面積狹小，且系爭建物價值較低，利用基地之經濟價值不
    高，原審逕以年息百分之10（上訴狀誤載為百分之5）計算
    ，似嫌過高，故上訴聲明求為判決廢棄原判決，並駁回被上
    訴人在第一審之訴等語。
三、原審為上訴人全部敗訴之判決，上訴人就原判決全部提起上
    訴。
四、兩造不爭執之事實：
  (一)系爭土地為被上訴人擔任管理機關之國有土地。
  (二)上訴人自80年間起，未經被上訴人之同意，搭建系爭建物，
    合計占用之面積為28.84平方公尺。
  (三)系爭土地之申報地價為每平方公尺525元。
五、被上訴人主張系爭土地係被上訴人擔任管理機關之國有土地
    ，上訴人自80年間起，未經被上訴人之同意，在系爭土地上
    搭建系爭建物，合計占用之面積為28.84平方公尺等情，業
    據被上訴人提出土地登記謄本、現場照片等為證，復經原審
    會同彰化縣北斗地政事務所派員履測現場，並分別製作勘驗
    筆錄、土地複丈成果圖附卷可按，且為上訴人所不爭執，自
    堪信為真實。按「所有人對於無權占有或侵奪其所有物者，
    得請求返還之。對於妨害其所有權者，得請求除去之。」，
    民法第767條定有明文。又國有財產之管理機關，雖非所有
    人，惟依國有財產法得行使所有人之權利，此觀最高法院51
    年度台上字第2680號判例意旨自明。經查：本件上訴人既不
    否認未經被上訴人之同意，占用系爭土地搭建系爭建物使用
    ，且未舉證證明有何正當使用權源，揆諸前開判例意旨，被
    上訴人本於所有權人之物上請求權，自得請求上訴人拆除系
    爭建物，並返還系爭土地。
六、被上訴人另主張上訴人80年間起無權占用系爭土地，顯然受
    有相當於租金之不當得利，請求上訴人給付起訴前5年之不
    當得利7,571元，及按年給付被上訴人1,514元等語，上訴人
    固不否認受有相當於租金之不當得利，惟辯稱：不當得利計
    算過高等語。按「無法律上之原因而受利益，致他人受損害
    者，應返還其利益。」，民法第179條前段定有明文。而無
    權占有他人房屋或土地，可能獲得相當於法定租金之利益，
    為社會通常之觀念，被上訴人係系爭土地之管理機關，得行
    使所有人之權利，已如前述，自得享有民法第765條所規定
    之使用收益權，並排除他人干涉之權利，因上訴人無權占用
    系爭土地，無法律上之原因而獲得相當於租金之利益，致被
    上訴人受損害，被上訴人自得依不當得利之法律關係，請求
    上訴人返還相當於租金之數額。次按城市地方房屋之租金，
    以不超過土地及其建築物申報總價額年息百分之10為限，租
    用基地建築房屋亦準用之，土地法第97條第1項、第105條定
    有明文。租金之數額，尚須斟酌地理之位置，工商業繁榮之
    程度，承租人利用之經濟價值及所受利益等項，並與鄰近租
    金相比較以為決定之。經查：上訴人無權占用系爭土地之面
    積合計28.84平方公尺，已如前述，又系爭土地申報地價每
    平方公尺為525元，則有土地登記謄本附卷可稽，故上訴人
    占用土地之價值為15, 141元（計算式：28.84×525＝15141
    ），本院斟酌現時社會經濟生活標準、系爭土地所在面臨斗
    苑東路上、交通尚稱便利，以及系爭建物由上訴人借予他人
    經營便當店、炸雞店等因素，認以相當於申報總價年息百分
    之10，作為計算相當於租金之不當得利標準，始為相當，故
    以年利率百分之10計算，核算出1,514元（計算式：28.84
    ×525×0.1≒1514，小數點以下四捨五入）。從而，被上訴
    人於94年6月8日提起本件訴訟請求上訴人應給付起訴前5 年
    之不當得利7,571元（計算式：28.84×525×0.1×5≒7,571
    ，小數點以下四捨五入），及94自7年月1日起至返還土地之
    日止，按年給付1,514元之不當得利，於法並無不合。
七、綜上所述，被上訴人本於所有權人之物上請求權及不當得利
    等法律關係，請求上訴人應將系爭建物拆除，並返還系爭土
    地予被上訴人，及應給付被上訴人7,571元，及自94年7月1
    日起至返還土地之日止，按年給付被上訴人1,514元，洵屬
    正當，自應准許。原審因而為被上訴人勝訴之判決，核無不
    合，上訴意旨指摘原判決不當，求予廢棄改判，為無理由，
    應予駁回。
八、本件判決之基礎已臻明確，兩造其餘攻擊防禦方法，於判決
    結果不生影響，自毋無庸一一論列，併此敘明。
結論：本件上訴為無理由，並依民事訴訟法第385條第1項前段、
第436條之1第3項、第463條、第449條第1項、第78條，判決如主
文。
中    華    民    國    95    年    2    月     27    日
                民事第一庭      審判長法  官  羅培昌
                                      法  官  簡燕子
                                      法  官  陳正禧
上正本證明以原本無異。
不得上訴。
                                      書記官  王宣雄
中    華    民    國    95    年    2     月    27    日


司法院資訊處製作；財團法人民間司法改革基金會備份。
